臺灣高雄地方法院民事判決
111年度訴字第505號
原      告  張名蕙  
被      告  莊富凱  

上列當事人間請求清償債務事件，本院於民國111年7月20日言詞
辯論終結，判決如下：
    主      文
原告之訴駁回。
訴訟費用由原告負擔。
    事實及理由
一、原告主張：被告為訴外人即被繼承人呂碧珠（民國101年9月
    16日歿）之子兼法定繼承人，於呂碧珠死亡後辦理限定繼承
    （本院101年度司繼字第2986號）在案。呂碧珠生前向原告
    借款新臺幣（下同）250萬元（下稱系爭借款），並簽發如
    附表一所示本票10紙（下合稱系爭本票）交付原告以供還款
    之擔保。詎呂碧珠生前均未清償，被告應繼承呂碧珠所遺系
    爭借款債務，被告亦承認系爭借款債務，然被告僅清償如附
    表二所示日期、金額之款項共計15萬元，尚積欠原告235萬
    元（計算式：250萬元－15萬元＝235萬元，下稱系爭款項）未
    清償，原告得依民法第1148條第1項前段、第2項、第1153條
    第1項規定請求被告於繼承呂碧珠之遺產範圍內給付原告235
    萬元，及自起訴狀繕本送達翌日起至清償日止，按週年利率
    百分之5計算之利息。為此，爰依民法第1148條第1項前段、
    第2項、第1153條第1項等規定、承認債務、債務不履行損害
    賠償等法律關係聲明求為判令：被告應於繼承呂碧珠之遺產
    範圍內給付原告235萬元，及自起訴狀繕本送達翌日起至清
    償日止，按週年利率5％計算之利息。
二、被告則以：被告於101年10月2日辦理限定繼承，並於同年11
    月29日刊登新聞紙，然原告並未於刊登翌日起6個月內申報
    債權。又系爭借款本係呂碧珠為訴外人陳玉鳳（106 年3 月
    16日歿）所借款項，原告因而於101年10月7日應被告要求，
    簽立切結書載明呂碧珠之本票債務250萬元業已清償完畢，
    原告已將本票撕毀，以後不得再向呂碧珠暨其家人要求償還
    等語（下稱系爭切結書），原告簽立系爭切結書時並無受詐
    欺或脅迫等情事，兩造及陳玉鳳、訴外人梁進全亦於同日另
    行協議，原告同意由陳玉鳳承擔原由呂碧珠所負、嗣由被告
    繼承之系爭借款債務，故陳玉鳳與原告已就系爭借款成立免
    責之債務承擔契約，系爭借款已移轉由陳玉鳳負擔。又被告
    雖曾交付如附表二所示款項予原告，然此係被告感念原告協
    助尋覓陳玉鳳因而資助原告之款項，並非清償系爭借款，原
    告復未舉證以實其說，是原告請求為無理由。又原告前以相
    同事由對被告訴請返還系爭款項，案經本院107年度訴字第9
    11號受理判決原告敗訴，嗣經臺灣高雄高等法院高雄分院（
    下稱高雄高分院）108年度上字第62號判決上訴駁回、最高
    法院108年度台上字第1765號民事裁定上訴駁回確定在案（
    下合稱前案確定判決）等語資為抗辯，並聲明：原告之訴駁
    回。
三、兩造不爭執事項
  ㈠被告為呂碧珠之子，呂碧珠生前向原告借款250萬元即系爭借
    款，並簽發如附表一所示之本票10紙予原告，以供還款之擔
    保。
  ㈡被告曾自101年11月19日起至104年3月20日止，陸續給付如附
     表二所示共15萬元予原告。
四、本院得心證之理由
　　原告主張呂碧珠生前與原告成立系爭借款契約，迄至呂碧珠
    死亡時仍未清償，被告為呂碧珠之繼承人，被告承認系爭借
    款債務並以附表二所示款項清償部分款項，被告應於繼承呂
    碧珠遺產範圍內給付所餘之系爭款項等語。被告雖不否認呂
    碧珠與原告成立系爭借款契約且未清償，亦不否認其為呂碧
    珠之繼承人，惟抗辯系爭借款債務業經陳玉鳳與原告成立免
    責之債務承擔契約，全數移轉由陳玉鳳負擔，原告不得再向
    伊請求，又附表二所示款項係為感謝原告等語，並提出系爭
    切結書，並援引臺灣高雄地方檢察署（下稱高雄地檢署）10
    3 年度偵緝字第1759號詐欺等案件卷附錄音光碟（下稱系爭
    錄音光碟）為憑，是本件爭點厥為：㈠原告提起本訴有無違
    反一事不再理原則？㈡陳玉鳳與原告有無就系爭借款成立免
    責之債務承擔契約、被告應否依繼承法律關係於繼承範圍內
    承擔系爭借款債務？經查：
　㈠原告提起本訴並無違反一事不再理原則：
　⒈按訴訟標的於確定之終局判決經裁判者，依民事訴訟法第400
    條第1項規定，除別有規定外，有既判力。係指既判力之發
    生限於同一事件已有確定之終局判決者。所謂同一事件，必
    同一當事人就同一法律關係而為同一之請求，若此三者有一
    不同，即不得謂為同一事件，自不受確定判決之拘束。而訴
    訟標的之涵義，必須與原因事實相結合，於判斷既判力範圍
    時，應依原告起訴主張原因事實所特定之訴訟標的法律關係
    為據（最高法院110年度台上字第1321號判決意旨參照）。
　⒉經查，本件原告於前案以呂碧珠向其借款250萬元，仍積欠系
    爭款項未清償，被告於呂碧珠死亡後親口向原告承諾願代呂
    碧珠還款為由，依消費借貸及債務承擔之法律關係，起訴請
    求本件被告應清償餘款235萬元本息，業經前案確定判決原
    告敗訴，業經本院調閱前案確定判決核閱在案。是前案確定
    判決之當事人雖與本件當事人相同，原告之債權亦係源自同
    份原始消費借貸契約，然原告於前案確定判決主張之法律關
    係為被告同意承擔呂碧珠生前積欠之系爭款項，故依據消費
    借貸及債務承擔為請求。但原告於本件主張之法律關係則為
    被告應依繼承人之身分繼承呂碧珠所遺系爭款項之債務，改
    依民法第1148條第1項前段、第2項、第1153條第1項規定、
    承認債務及債務不履行損害賠償法律關係，聲明求於繼承呂
    碧珠之遺產範圍內返還系爭款項，是本件之訴訟標的法律關
    係及請求原因事實與前案確定判決即有不同，應無違反一事
    不再理之原則，先予敘明。
　㈡然前案確定判決就上開爭點對本件發生爭點效，本院應受前
    案確定判決拘束：
　⒈按民事訴訟法第400條第1項規定確定判決之既判力，僅於判
    決主文所判斷之訴訟標的，始可發生。若訴訟標的以外之事
    項，縱令與為訴訟標的之法律關係有影響，因而於判決理由
    中對之有所判斷，除同條第2項所定情形外，尚不能因該判
    決已經確定而認此項判斷有既判力。至學說上所謂之爭點效
    ，係指法院於確定判決理由中，就訴訟標的以外當事人主張
    之重要爭點，本於當事人辯論之結果而為判斷者，除有顯然
    違背法令、當事人提出新訴訟資料足以推翻原判斷、原確定
    判決之判斷顯失公平或前訴訟與本訴訟所得受之利益（例如
    標的金額或價額）差異甚大等情形外，應解為在同一當事人
    就與該重要爭點有關所提起之他訴訟，法院及當事人對該重
    要爭點之法律關係，皆不得任作相反之判斷或主張，以符民
    事訴訟上之誠信原則（最高法院 109 年度台上字第 3287 
    號民事判決意旨參照）。
  ⒉查原告前以上開事由提起前案訴訟，並於前案訴訟審理中主
    張呂碧珠生前向原告借款250萬元並簽發如附表一所示本票
    以供擔保，然呂碧珠生前均未清償，被告於呂碧珠死亡後，
    協同梁進全及陳玉鳳，要求原告撕毀呂碧珠所開立原告之本
    票，復以事先備妥之切結書（即本件所涉系爭切結書），脅
    迫原告簽名及捺印，然被告仍親口向原告承諾願代呂碧珠還
    款，然僅清償如附件二所示款項即未再清償等語，本件被告
    於前案亦抗辯系爭借款債務業經陳玉鳳承擔，附表二所示款
    項僅係考量當時經濟許可，為感念原告協助找出陳玉鳳而借
    款予原告等語，並提出系爭切結書為據，此經本院調閱前案
    確定判決在案。而觀諸前案確定判決理由，前案之爭點在於
    「陳玉鳳與本件原告有無就系爭借款成立免責之債務承擔契
    約？」以及「本件被告是否承諾承擔系爭借款債務？」，而
    前案判決乃參酌兩造主張及抗辯意旨、系爭切結書、系爭錄
    音光碟以及被告交付附表二所示款項之經過，認定：「本件
    實係原告同意由陳玉鳳承擔原由呂碧珠所負、嗣由被告繼承
    之系爭債務，且經陳玉鳳當場開立票面金額各500,000 元、
    署名『陳素鳳』之本票5 紙交予原告，以供清償系爭債務之擔
    保後，方由證人梁進全口述、被告書寫記載上開內容之系爭
    切結書，再由原告親自在系爭切結書「立切結書人」欄位簽
    名、捺印並交付予被告，核其性質，陳玉鳳與原告已就系爭
    債務成立免責之債務承擔契約，則系爭債務自斯時起即移轉
    由陳玉鳳負擔」，以及「依此時序觀之，被告果欲代呂碧珠
    清償債務，應無辦理限定繼承並要求原告簽立切結書之必要
    ，且書寫系爭切結書當時，被告已身為呂碧珠之繼承人，除
    有拋棄繼承情事外，依法本即於繼承所得遺產範圍內負有清
    償被繼承人呂碧珠債務之義務，而被告乃要求原告書立系爭
    切結書，顯然即有欲使原告免除其因繼承而應負擔系爭債務
    之意，益徵被告主觀上並無代呂碧珠清償系爭債務之意願。
    」，有前案確定判決可參，足見本件被告是否應依繼承法律
    關係，於繼承範圍內就系爭款項負清償之責所涉應予判斷之
    事實爭點，即原告與陳玉鳳是否就系爭借款債務已成立免責
    之債務承擔契約，均經前案確定判決為充分攻防並認定原告
    與陳玉鳳就系爭借款債務已成立免責債務承擔，且被告並無
    再行同意負擔系爭借款債務在案。且經本院再次確認原告主
    張之250萬元，是否即為被告繼承自呂碧珠之系爭借款債務
    ，以及是否即為原告於前案確定判決主張之250萬元，原告
    均表示正確（本院卷第186頁、第242頁）。揆諸上揭說明，
    除非原告於本件審理時提出其他足以推翻前案確定判決判斷
    之新訴訟資料外，自仍應受上開判斷之拘束，而不得違反於
    前案確定判決認定之結果。
　⒊原告雖主張被告於前案確定判決後仍有清償附表二所示款項
    ，然前案確定判決係於108年9月5日確定，經本院調閱前案
    確定判決在案，是被告交付款項之時點顯係於前案確定判決
    前，原告主張情節已屬有誤。至原告雖又主張被告於102年5
    月13日曾簽訂另張同意書（下稱系爭同意書），可證明被告
    同意清償系爭款項等情，並提出系爭同意書為證（本院卷第
    135頁）。惟觀諸系爭同意書僅記載：「陳玉鳳還於莊富凱
    的錢，莊富凱全數給與馬太太（張名蕙）。口說無憑，以此
    為據。」，並有兩造姓名書寫於上。被告固不爭執系爭同意
    書上之被告姓名為其所親簽，然從系爭同意書內容僅可見被
    告同意如有自陳玉鳳處收得款項，將全額轉交予原告，並無
    法探得被告有同意承擔系爭款項之意。且觀以系爭同意書簽
    訂時點係於前案確定判決審理期間，自難想像被告會於該案
    審理中再行同意清償系爭款項，亦難想像原告何以不在該案
    提出此一證據。而關於系爭同意書簽訂原因，被告尚可說明
    ：系爭同意書係因陳玉鳳亦積欠母親呂碧珠250萬元借款，
    陳玉鳳前說要先清償積欠呂碧珠所遺債權，原告知曉後數次
    至我店裡爭執，我受不了，才答應如陳玉鳳清償呂碧珠欠款
    ，我收到會先拿給原告，我再跟陳玉鳳拿才簽系爭同意書等
    語（本院卷第188頁），被告所辯情節與系爭同意書記載意
    旨亦屬相符，被告所辯亦非全然無據，是原告提出之系爭同
    意書，實難認可推翻前案確定判決。而經本院再次闡明有無
    足以推翻原判斷之新訴訟資料，原告僅一再聲稱：其借款予
    呂碧珠時不知係供陳玉鳳所用、原告與陳玉鳳相識甚淺、不
    知被告未辦理拋棄繼承、被告曾承認呂碧珠有向原告借款之
    情事。惟此至多涉及原告、陳玉鳳及呂碧珠間之私交關係以
    及被告與呂碧珠間之繼承關係，與兩造與陳玉鳳等人協商時
    有無就系爭借款債務成立免責債務承擔契約，均屬無涉。
　⒋是以，前案確定判決已就「陳玉鳳與原告有無就系爭借款成
    立免責之債務承擔契約」以及「被告是否承諾承擔系爭借款
    債務」之重要爭點，依辯論及調查證據之結果，認定陳玉鳳
    與原告就系爭借款已成立免責之債務承擔契約，且被告並未
    再承諾承擔系爭借款債務等情，原告於本件所提新訴訟資料
    亦不足以推翻上開判斷，揆諸前揭說明，本件應受上開判斷
    之拘束，故原告主張被告仍應依繼承之法律關係繼承系爭借
    款債務，並於繼承範圍內返還系爭款項等情，即屬無據，且
    亦無承認債務及債務不履行之可言。
五、綜上所述，原告依據民法第1148條第1項前段、第2項、第11
    53條第1項等規定、承認債務、債務不履行損害賠償之法律
    關係，請求被告應於繼承呂碧珠之遺產範圍內給付原告235
    萬元，及自起訴狀繕本送達翌日起至清償日止，按週年利率
    5％計算之利息，為無理由，應予駁回。
六、原告雖復聲請調閱高雄地檢103年度偵緝字第1759號、1760
    號之104年4月16日及同年7月13日開庭錄音檔（本院卷第185
    頁），主張待證事實則為：承辦檢察官曾當庭曉諭被告還款
    ，並叫我向被告討錢，可證被告所述非真（本院卷第185頁
    至第186頁），然本無從以第三人陳述之意見援引為被告個
    人陳述意旨，是無論承辦檢察官曾否為此表示，均無法認定
    被告有無承受或承擔系爭款項債務之事實，縱經調閱亦無動
    搖前案確定判決之認定，是原告聲請調閱上開開庭錄音檔，
    實非必要，併此敘明。又本件事證已臻明確，兩造其餘主張
    與攻擊防禦方法及所提證據，經審酌後認與判決之結果不生
    影響，爰不另一一論述，併此敘明。
七、訴訟費用負擔之依據：民事訴訟法第78條。
中　　華　　民　　國　　111 　年　　7 　　月　　29　　日
                民事第三庭   審判長法　官 高瑞聰　
　　　　　　　　　                 法  官 鄭珮玟
　　　　　　　　　                 法  官 林家伃
以上正本係照原本作成。　　　　　　　　　
如對本判決上訴，須於判決送達後20日內向本院提出上訴狀。如
委任律師提起上訴者，應一併繳納上訴審裁判費。
中　　華　　民　　國　　111 　年　　8 　　月　　1 　　日
                                   書記官 陳郁惠
附表一
編號     發票日   票面金額 到期日 票據號碼 1 101年6月11日 200,000元 未記載 CH387026 2 101年5月16日 300,000元 未記載 CH387029 3 101年5月16日 300,000元 未記載 CH387028 4 未記載 300,000元 未記載 CH593629 5 未記載 200,000元 未記載 CH387049 6 未記載 200,000元 未記載 CH593628 7 101年6月11日 200,000元 未記載 CH387027 8 未記載 300,000元 未記載 CH387050 9 未記載 300,000元 未記載 CH593630 10 未記載 200,000元 未記載 CH593627  合計 2,500,000元   
附表二
編號    給付日期     金額 1 101年11月19日 20,000元 2 101年12月1日 20,000元 3 102年2月5日 10,000元 4 102年8月16日 5,000元 5 102年9月23日 5,000元 6 102年10月21日 5,000元 7 102年11月21日 5,000元 8 102年12月23日 5,000元 9 103年1月20日 5,000元 10 103年2月21日 5,000元 11 103年3月21日 5,000元 12 103年4月21日 5,000元 13 103年5月21日 5,000元 14 103年6月19日 5,000元 15 103年7月22日 5,000元 16 103年8月22日 5,000元 17 103年9月23日 5,000元 18 103年10月23日 5,000元 19 103年11月21日 5,000元 20 103年12月22日 5,000元 21 104年1月23日 5,000元 22 104年2月24日 5,000元 23 104年3月20日 5,000元  合計 150,000元